臺灣高等法院臺南分院民事裁定
110年度抗字第203號
抗  告  人  劉美香  
代  理  人  邱皇錡律師
相  對  人  劉郭新菊
上列抗告人因與相對人間聲請撤銷假處分事件，對於中華民國11
0年10月21日臺灣臺南地方法院所為裁定（110年度裁全聲字第12
號），提起抗告，本院裁定如下： 
    主  文
原裁定廢棄。
臺灣臺南地方法院於民國110年7月13日所為101年度裁全字第74
號假處分裁定應予撤銷。
聲請及抗告訴訟費用由相對人負擔。
    理  由
一、抗告意旨略以：相對人前向臺灣臺南地方法院（下稱原法院
    ）聲請就抗告人所有坐落臺南市○○區○○段000地號土地（即
    重測前○○段000之0地號，下稱系爭土地）為假處分，經原法
    院以民國（下同）101年度裁全字第74號裁定（下稱系爭假
    處分）准許為假處分登記。惟兩造就系爭土地之爭訟，業經
    抗告人提起訴訟，即依民法第767條第1項前段、中段及第82
    1條規定，請求相對人將系爭土地返還抗告人及全體共有人
    ，已經本院以106年度上更㈢字第10號返還土地事件（下稱本
    院前案）判決抗告人勝訴，並由最高法院駁回相對人之上訴
    而確定在案。爰依民事訴訟法第530條第1項、第533條規定
    ，聲請撤銷系爭假處分裁定等語。
二、按債權人就金錢請求以外之請求，因請求標的之現狀變更，有日後不能強制執行，或甚難強制執行之虞，欲保全強制執行者，得聲請假處分。又假處分之原因消滅、債權人受本案敗訴判決確定或其他命假處分之情事變更者，債務人得聲請撤銷假處分裁定；此觀民事訴訟法第533條準用第530條第1項及第532條規定即明。又假處分係保全強制執行方法之一種，原為（債權人）之本案請求尚未經判決確定以前，預防將來債權人勝訴後因請求標的之現狀變更，有日後不能強制執行或甚難執行之虞者而設，故債權人聲請假處分，必以自己對於債務人，現在或將來有訴訟繫屬之本案請求為前提要件（最高法院41年台抗字第46號民事裁判參照）。而所謂本案敗訴判決確定，係指債權人依假處分所欲保全強制執行之請求，經本案之實體確定判決確認其不存在或不得行使者而言（最高法院98年度台抗字第937號裁定參照）。次按所謂命假處分之情事變更，係指假處分之前提要件事後欠缺，或於裁定後發生某種情事，可認續為假處分即為不當而言；亦指債權人依假處分保全執行之請求已歸消滅，或已喪失其請求假處分之權利等情形（最高法院92年度台抗字第35號、88年度台抗字第217號、86年度台抗字第148號裁判參照）。至假處分原因消滅、本案敗訴確定等係為情事變更原因之例示。又當事人不得就已起訴之事件，於訴訟繫屬中，更行起訴。除別有規定外，確定之終局判決就經裁判之訴訟標的，有既判力；民事訴訟法第253條、第400條第1項分別定有明文。另已起訴之事件，在訴訟繫屬中，該訴訟之原告或被告不得更以他造為被告，就同一訴訟標的提起新訴或反訴，此觀民事訴訟法第253條之規定自明。所謂就同一訴訟標的提起新訴或反訴，不僅指後訴係就同一訴訟標的求為與前訴內容相同之判決而言，即後訴係就同一訴訟標的，求為與前訴內容可以代用之判決，亦屬包含在內。故前訴以某請求為訴訟標的求為給付判決，而後訴以該請求為訴訟標的，求為積極或消極之確認判決，仍在上開法條禁止重訴之列（最高法院46年台抗字第136號裁判參照）。
三、經查：
　㈠本件抗告人於其經相對人為系爭假處分之際，以相對人為被
    告向原法院提起請求返還土地等民事訴訟，經原法院以100
    年度訴字第1527號返還土地事件受理，並起訴主張：其所有
    系爭土地應有部分4分之1，與訴外人劉榮文等共有，惟自71
    年間起，遭相對人無權占有迄今，爰依民法第767條第1項前
    段、中段及第821條規定，請求相對人將系爭土地返還抗告
    人及全體共有人等情；期間原法院確為抗告人敗訴之判決，
    惟經抗告人不時提起上訴後，已由本院前案判決抗告人勝訴
    確定在卷；即相對人占有系爭土地無正當權源（見原審卷第
    9-27頁）。可見相對人依假處分保全執行之請求已歸消滅，
    並喪失其請求假處分之權利。相對人雖抗辯：其婆婆生前有
    向抗告人買地經交付後，由其使用系爭土地多年云云；惟查
    本院前案確定判決，固係由抗告人本於其所有權之物上請求
    權主張，然相對人就系爭土地是否有正當權源占有使用，即
    使由相對人起訴主張，仍應由相對人就此有利於其之事實舉
    出確證以實其說。依上說明，本院前案確定判決經實體判決
    審認相對人敗訴在卷後，已確認相對人所欲保全強制執行之
    請求已不存在；即相對人已不得再重行提起同一訴訟標的之
    訴訟，否則即違背一事不再理之原則。從而，相對人就系爭
    假處分所欲保全強制執行之請求，即因假處分之請求已然消
    滅；且喪失請求假處分之權利，揆諸前揭理由，究之假處分
    已有情事變更之情形，自應予以撤銷。
　㈡至相對人抗辯：其尚未為本案起訴請求，不同意撤銷假處分
    ，假處分裁定係其於101年7月11日具狀，以其婆婆劉陳招治
    前於日據時期向抗告人之祖父劉茶購買系爭土地，依當時所
    適用之日本民法規定，系爭土地之所有權已於雙方意思表示
    一致時，即生物權移轉效力，不以登記為生效要件，故相對
    人已因（配偶劉振昌已過世）買賣、繼承取得系爭土地所有
    權；現系爭土地（應有部分4分之1）登記於抗告人名下，相
    對人擬本於其所有權之物上請求權起訴請求抗告人將系爭土
    地（應有部分4分之1）移轉登記予相對人為理由，而先依民
    事訴訟法第532條規定，向原法院聲請就抗告人名下之系爭
    土地（應有部分4分之1）為禁止讓與、設定負擔及處分行為
    之假處分等情；並據原法院調取上開假處分裁定案卷核閱無
    訛（見原審卷第35頁），有系爭假處分裁定、民事執行處查
    封登記函及其土地登記第一類謄本等附卷可憑（見原審卷第
    3至7頁）。惟按假處分僅為保全強制執行方法之一種，苟合
    於假處分條件，並經債權人聲明假處分之原因存在，法院即
    得為假處分之裁判；而相對人既經本院前案確定判決實體認
    定無法證明對系爭土地有合法占有權源在案，當認相對人已
    無權占有使用系爭土地，自已符合假處分之原因已消滅之要
    件。至於有關實體上有無理由是否正當，乃屬實體法上本案
    判決之問題，非本假處分程序所能解決。
　㈢按假處分係保全強制執行方法之一種，原為（債權人）之本
    案請求尚未經判決確定以前，預防將來債權人勝訴後因請求
    標的之現狀變更，有日後不能強制執行或甚難執行之虞者而
    設，故債權人聲請假處分，必以自己對於債務人，現在或將
    來有訴訟繫屬之本案請求為前提要件。本件債權人即相對人
    雖迄未提起本案訴訟起訴，惟抗告人既已獲本院前案確定判
    決在卷，即相對人應依法返還系爭土地，相對人就此所欲保
    全之請求權已經本院前案確定判決審認否定，當應受爭點效
    之拘束，系爭假處分即已無保全之對象，相對人上開抗辯仍
    就此爭執，尚不可採。況相對人就系爭土地乃無權占用，既
    已受實體判決敗訴確定在卷，則參諸假處分之情事變更，係
    指假處分之前提要件事後欠缺，或於裁定後存在等情事，可
    認續為假處分，即為不當以察，縱相對人抗辯其尚未提起本
    案訴訟云云，仍非可資為有利於其之論據。
四、綜上所述，相對人業因本院前案而受敗訴之判決確定在案，
    抗告人依民事訴訟法第533條前段準用同法第530條第1項規
    定，以系爭假處分之情事變更為由，聲請撤銷系爭假處分裁
    定，洵屬有據，應予准許。原裁定未遑詳查，遽予駁回抗告
    人撤銷系爭假處分之聲請，尚有未洽。抗告意旨據此指摘原
    裁定為不當，求予廢棄改判，為有理由。爰由本院將原裁定
    廢棄，更為裁定如主文第2項所示。 
五、據上論結，本件抗告為有理由，爰裁定如主文。
中　　華　　民　　國　　111 　年　 8　　月　　 25     日
　　　　　　　　　　民事第四庭    審判長法  官  張世展

                                        法  官  黃佩韻

                                        法  官  莊俊華
上為正本係照原本作成。
本裁定除以適用法規顯有錯誤為理由外，不得再抗告。如提再抗
告，應於收受送達後十日內向本院提出再抗告狀（須附繕本），
並繳納再抗告費新臺幣一千元。
提起再抗告應委任律師或具有律師資格之人之委任狀；委任有律
師資格者，另應附具律師資格證書及釋明委任人與受任人有民事
訴訟法第466條之1第1項但書或第2項所定關係之釋明文書影本。
中　　華　　民　　國　　111 　年　　8 　　月　　25　　日

                                      書記官  楊宗倫
【附註】
民事訴訟法第495條之1第2項準用同法第466條之1第1、2項規定
：
⑴對於第二審判決上訴，上訴人應委任律師為訴訟代理人。但上
  訴人或其法定代理人具有律師資格者，不在此限。
⑵上訴人之配偶、三親等內之血親、二親等內之姻親，或上訴人
  為法人、中央或地方機關時，其所屬專任人員具有律師資格並
  經法院認為適當者，亦得為第三審訴訟代理人。
民事訴訟法第466條之2第1項：
上訴人無資力委任訴訟代理人者，得依訴訟救助之規定，聲請第
三審法院為之選任律師為其訴訟代理人。